【裁判字號】    99,保險,4
【裁判日期】    990924
【裁判案由】    給付保險金 等
【裁判全文】
臺灣高雄地方法院民事判決               99年度保險字第4號
原      告  甲○○
訴訟代理人  周中臣律師
            黃錫耀律師
被      告  丙○○
訴訟代理人  吳建勛律師
            陳慧錚律師
            梁宗憲律師
複代理人    吳晉賢律師
被      告  國泰人壽保險股份有限公司
法定代理人  乙○○
訴訟代理人  李昌明律師
上列當事人間請求給付保險金等事件，本院於民國99年9月7日
言詞辯論終結，判決如下：
  主  文
被告應連帶給付原告新台幣貳佰玖拾肆萬捌仟參佰玖拾伍元，及
自民國九十九年一月五日起至清償日止，按年息百分之五計算之
利息。
訴訟費用由被告連帶負擔。
本判決原告以新台幣壹佰萬元供擔保後得假執行，但被告如以新
台幣參佰萬元供擔保後得免為假執行。
  事實及理由
一、按訴狀送達後，原告不得將原訴變更或追加他訴；但擴張或
    減縮應受判決事項之聲明者，不在此限，民事訴訟法第262
    條第1 項、第255 條第1 項第3 款分別定有明文。本件原告
    原起訴請求被告國泰人壽保險股份有限公司（下稱國泰人壽
    ）及丙○○應連帶給付原告保險金新臺幣（下同）300 萬元
    ，嗣於最後言詞辯論期日，自行扣除若於98年2 月28日復效
    時應繳之保險費用51,605元後，減縮請求之本金金額為294
    萬8,395 元，有民國99年9 月7 日言詞辯論筆錄可佐（卷二
    第29頁）。依前揭規定，原告減縮應受判決事項之聲明部分
    ，於法有據，應予准許，合先敘明。
二、原告主張：訴外人李文嵐於94年2 月3 日向被告國泰人壽保
    險股份有限公司（下稱國泰人壽）投保「國泰創世紀變額萬
    能壽險丙型」、保單號碼0000000000（下稱系爭保險契約）
    ，並以原告為系爭保險契約之身故受益人。系爭保險契約因
    於97年10月間因未繳保費而停效，惟98年2 月間，李文嵐曾
    請原告向被告國泰人壽之受僱人即被告丙○○申請復效，竟
    遭國泰人壽以曾申請過理賠為由，退回復效申請，未依保險
    法第116 條第3 項規定，計算應清償之保險費金額通知繳納
    ，嗣李文嵐於98年10月31日死亡，致原告未能依約受領保險
    金300 萬元。國泰人壽退回復效申請違反保險法第116 條第
    3 項規定，係以不當行為阻止系爭保險契約復效，依民法第
    101 條第1 項規定，視為系爭保險契約已經復效。縱認無民
    法第101 條第1 項規定之適用，然因國泰人壽違反保險法第
    116 條第3 項及系爭保險契約第6 條之規定，仍應負民法關
    於債務不履行損害賠償責任。而丙○○為國泰人壽之代理人
    ，未辦理復效申請，依民法第224 條規定，國泰人壽應與自
    己之故意或過失負同一責任，故國泰人壽亦應負債務不履行
    損害賠償之責；且丙○○未辦理復效申請，並以不實之復效
    要件欺瞞原告，亦屬故意或過失侵害原告為系爭保險契約受
    益人之權利，應依民法第184 條第1 項前段規定負損害賠償
    責任，國泰人壽為丙○○之僱用人，亦應依民法第188 條第
    1 項之規定，負連帶損害賠償責任。爰依保險契約及侵權行
    為等法律關係提起本訴，請求擇一為原告勝訴之判決，並聲
    明：(一)被告應連帶給付原告294 萬8,395 元，及自起訴狀繕
    本送達翌日起至清償日止按年息百分之五計算之利息。(二)願
    供擔保，請准宣告假執行。
三、被告丙○○則以：依國泰人壽規定，復效申請僅能由保戶親
    自臨櫃辦理或函寄，伊無權代理申請復效，伊僅係基於「客
    服」關係而協助原告函寄，嗣因發現復效申請書係原告代簽
    ，並非李文嵐親簽，乃退回申請書要求原告補正李文嵐親簽
    後，再幫原告函寄。當時原告既未表示異議，事後復未補正
    李文嵐之簽名，亦未再申請復效，且未依法繳清欠繳之保險
    費，故國泰人壽不僅未曾受理系爭保險契約之復效申請，系
    爭保險契約亦因欠繳之保費尚未繳清而無從復效。又雖其停
    效期間在6 個月內，且現齡在55歲以下，但因之前已有扁桃
    腺發炎住院之紀錄，本件保額為300 萬元，依國泰人壽第89
    100222號函示，必然須於復效申請時體檢，且可預期體檢結
    果應可檢出罹患扁桃腺癌或至少有扁桃腺炎病況惡化之情形
    ，國泰人壽必不可能接受復效申請，縱勉為受理，保險事故
    發生後，仍會拒絕理賠。況系爭保險契約復效申請並非丙○
    ○之權責，伊不可能代為送件，伊與原告間復無委任關係存
    在，即無注意義務可言，縱伊提供之復效訊息未臻正確，亦
    無過失，自無侵權行為，無庸對原告負損害賠償責任。原告
    之訴為無理由等語，資為抗辯。並聲明：(一)原告之訴及假執
    行之聲請均駁回。(二)如受不利判決，願供擔保免為假執行。
四、被告國泰人壽則以：伊未曾受理原告或李文嵐申請復效，本
    件案發後，經詢問丙○○始知悉原告曾向丙○○申請復效，
    但未經李文嵐親自簽名遭退件，退件後迄未補正申請等情，
    原告未依法清償所欠之保險費、利息及其他費用，自未具備
    保險法第116 條第3 項規定契約復效之要件。又復效申請僅
    能臨櫃辦理或函寄，丙○○無權代理李文嵐申請復效，丙○
    ○僅係基於「客服」關係而幫助原告函寄，因丙○○發現復
    效申請書係原告代簽並非李文嵐親自簽名，乃要求原告補正
    李文嵐親自簽名再幫原告函寄，惟是時原告未表示異議，復
    未補正李文嵐之簽名，且嗣後亦未再提出復效之申請，故國
    泰人壽未曾受理系爭保險契約復效申請。再丙○○於退回復
    效申請至李文嵐過世止，原告既未再提及復效申請及是否復
    效，足證原告自始已認同系爭保單已停效且未復效之事實。
    況復效申請非丙○○之權責，自非其執行職務之範圍，則原
    告依侵權行為之規定，請求國泰人壽負連帶賠償之責，應無
    理由等語，資為抗辯。並聲明：(一)原告之訴及假執行之聲請
    均駁回。(二)如受不利判決，願供擔保免為假執行。
五、兩造不爭執之事項：
  (一)李文嵐於94年2 月3 日向被告國泰人壽投保系爭保險契約，
    並以原告為身故受益人。
  (二)系爭保險契約於97年10月間因欠繳保費停效，李文嵐嗣於98
    年10月31日死亡，死亡前並未依保險法第116 條規定清償積
    欠之保險費、保險契約約定之利息及其他費用。
  (三)若系爭保險契約於98年2 月28日申請復效，則原告應繳清「
    補收保費」50,000元，及「危險保費」1,605 元，合計51,6
    05元。
  (四)系爭保險契約若復效，原告可依約請求被告國泰人壽給付保
    險理賠金300 萬元。
  (五)被告丙○○為國泰人壽之保險業務員。
六、兩造爭執之事項：
  (一)原告或李文嵐有無向被告丙○○申請辦理系爭保險契約之復
    效手續及其要件是否具備? 又效力是否及於被告國泰人壽?
    原告主張已生恢復系爭保險契約之效力有無理由?
  (二)原告主張被告丙○○為國泰人壽之代理人及使用人，丙○○
    在原告申請復效後，未實際辦理，而以不實內容欺騙原告及
    李文嵐業已辦理，則丙○○應依民法第184 條第1 項前段，
    國泰人壽應依同法第224 條、第188 條第1 項前段規定，負
    連帶損害賠償責任，是否有據?
七、本院之判斷：
  (一)原告有無向被告丙○○申請辦理系爭保險契約之復效手續，
    及其要件是否具備?
  1.原告主張於98年2 月間口頭向丙○○申請復效，並未填寫任
    何復效申請書，丙○○當時表示會辦理復效，但事後才以國
    泰人壽表示李文嵐曾經申請理賠為由退件，拒絕復效申請，
    而未事先告知被退件，復未要求李文嵐補正簽名，卻以不實
    之理由欺騙原告無法復效等情，被告丙○○則不否認原告曾
    於98年2 月底或3 月初有向伊表示申請復效之事實，惟以：
    原告說要復效時，我有拿空白復效申請書給她，由她拿去房
    間給李文嵐親簽，後來他拿給我的時候，當時我沒有檢查，
    因為我們公司規定申請復效要到櫃台親自辦理，或者是用掛
    號郵寄的方式，所以我就幫她拿去郵寄，我要郵寄前有拿原
    始保單出來核對，發現字跡不同，所以我就送回去給原告。
    因為我懷疑原告夫妻可能對於是否申請復效有不同的意見，
    所以我也沒有問細節，因為我認為我第一次拿申請書給她時
    ，已經有叫她要讓李文嵐親簽了，不曉得為何原告沒有讓李
    文嵐親簽，我沒有進去她家裡看到她先生，原告向我表示李
    文嵐在房間內，因為公司有規定要臨櫃親自辦理或者是掛號
    郵寄，而原告也沒有很積極表示要復效，所以我也沒有向她
    催辦等詞置辯。被告國泰人壽則以：公司從未受理系爭保險
    契約復效申請，更無以李文嵐曾經申請過理賠為由退件，拒
    絕其復效申請，丙○○亦無受理復效申請或代辦之權限，況
    原告在李文嵐死亡前，並未繳清積欠之保險費等費用，系爭
    保險契約無從復效等語置辯。
  2.惟按各當事人就其所主張有利於己之事實，均應負舉證之責
    ，故一方已有適當之證明者，相對人欲否認其主張，即不得
    不更舉反證。（最高法院19年上字第2345號判例要旨可資參
    照）。經查，原告主張前開事實業據提出其與丙○○於98年
    11月11日及13日通話錄音光碟為證，被告丙○○既不爭執通
    話錄音譯文內容之真正，復自承：「被告民國99年5 月21日
    答辯狀第二點針對原告所提出之電話錄音譯文，係主張該2
    次對話係原告於事後，而非98年2 月間有意申請復效時與被
    告所為之對談，『並非否定原告於98年2 月間有申請復效之
    意』」，「雖保險法第116 條修正通過後，規定如要保人於
    停效日起6 個月內提出恢復契約效力申請者，保險人不得拒
    絕其復效，但依據被告丙○○所接受被告國泰公司之教育宣
    導，其觀念仍停留在保險法第116 條修正前，亦即保險人得
    要求要保人提供被保險人之可保證明，如被保險人之危險程
    度有重大變更已達拒絕承保，保險人得拒絕其復效，故回稱
    李文嵐當時情況不合復效之要件等情明確，（卷二第4 頁答
    辯(二)狀及第15頁答辯(三)狀），核閱上開通話錄音內容：「原
    告：我曾經跟你要求要申請復效，你為什麼跟我說不行呀？
    98 年 今年的2 月份」、「丙○○（下稱蔡）：那個時候就
    不行了，我告訴你因為你老公那也是寫扁桃腺癌對不對」、
    「原告：沒有，2 月份的時候，我跟你說要申請復效的時候
    ，是因為我們都會總共一起繳保費對否」、「蔡：我告訴你
    ，你老公那個時候12月份的時候在大陸就有請過扁桃腺的住
    院」、「原告：那發炎吶。那發炎，他都不知道其它的」、
    「蔡：它就有寫扁桃腺炎了呀」、「原告：他是發炎哦! 發
    炎不是癌症哦! 」、「蔡：不過它會有因果關係哦! 它算是
    因果關係哦! 」、「原告：那有可能呀，不過像你們這個不
    是可以你要申請復效，可以不用提出體檢，就可以復效了」
    、「蔡：不過你可以復效沒有錯，公司可以給你復效，不過
    ..」、「原告：呀你怎麼沒有幫我送復效! 」、「蔡：我跟
    你說，我說給你聽，公司給你復效，但是不會給你請錢。就
    算讓你過..」、「原告：我要復效吶!2月份那時候我要復效
    吶! 」、「蔡：我告訴你，因為那時候因為復效就視同新契
    約，所以他如果身體都，當初復效以後檢查也是扁桃腺，它
    就有相關性了」、「原告：呀! 你有幫我申請？還是怎麼樣
    ？還是你那個」、「蔡：我有幫你申請」、「原告：你有幫
    我申請嗎？」、「蔡：對呀! 」、「原告：你確定，那你們
    公司是否有記錄？」、「蔡：公司那個呀! 我送去，送去排
    （應為牌之誤）子就退回來了呀! 」、「原告：是嗎? 」、
    「蔡：對，對呀，因為記錄他有申請到理賠呀!.... ；他那
    個扁桃腺發炎，因為到最後你老公又是扁桃腺癌... ；你如
    果投保前啊復效前有這個紀錄，你就是有關係呀!...就算有
    因果關係了。因為事前扁桃腺炎導致扁桃腺癌，..... 你如
    果復效完沒多久就發現了呀，這樣公司也是不會賠呀!...我
    告訴你，就算你復效，準著就算復效公司讓你過，嘛是不會
    賠啦! 」等語以觀，有錄音光碟3 片及譯文6 紙在卷可憑（
    卷一第87至93頁）。參以，本院詢問丙○○何時知悉李文嵐
    罹患癌症以及系爭保單被停效時？丙○○陳稱：「都是原告
    跟我講的，她要申請復效時，我才知道保單被停效的，應該
    是在二月底或三月初，她跟我申請復效的時候，我還不知道
    李文嵐得到癌症，是後來三月底的時候，她要申請醫療給付
    時，我才知道李文嵐得到癌症」等語在卷（卷一第85頁筆錄
    ）。此外，本院依李文嵐之死亡診斷書所推估罹患扁桃腺癌
    發病至死亡之概略時間為半年（卷一第26頁），而職權函查
    李文嵐在97年6 月間起至98年10月31日死亡時止之就診醫療
    病歷紀錄及被告國泰人壽提出之李文嵐申請理賠紀錄，均查
    無李文嵐在98年3 月23日之前即被確診罹患扁桃腺癌之證據
    ，此有行政院衛生署中央健康保險局99年4 月30日健保高字
    第0996009407號函暨就醫資料、行政院國軍退除役官兵輔導
    委員會高雄榮民總醫院99年5 月6 日高總管字第0990006917
    號函暨病歷資料函覆表及參考文獻、姚清華皮膚科診所99年
    5 月14日陳報狀、元富診所99年5 月14日陳報狀暨病歷資料
    、長庚醫療財團法人高雄長庚紀念醫院99年5 月31日（99）
    長庚院高字第945259號函暨病歷、行道牙醫診所陳報狀、吳
    辰龍耳鼻喉科診所陳報狀、李文嵐理賠紀錄表等件附卷可稽
    （卷一第164 至167 頁、第174 至177 頁、第180 至182 頁
    、第183 至184 頁、第203 至339 頁、第342 至344 頁、第
    347 頁、第153 至156 頁）。
  3.綜上各節，堪認被告丙○○辯稱係因原告復效申請書未由李
    文嵐親自簽名才退件，因原告遲未補正，復未繼續申請，故
    未能復效云云，核與前揭錄音譯文及答辯狀之內容全然不符
    ，難以遽信。且依其所述，倘係基於客服關係而代原告函寄
    復效申請書，衡情其身為專業保險業務員，本於長年實務經
    驗，應當瞭解復效影響要保人及被保險人權益重大，既然保
    戶已經表達申請復效之意願，當會於事前詳加說明輔導協助
    如何填寫申請書，並提醒應由李文嵐本人親自簽名之處，縱
    事後始發覺申請書填寫不全或未由本人親簽，則退件當時，
    依其所描述之情境，李文嵐本人既然在場，應當由其補簽之
    後，即刻再代為函寄或送件，始符常情。是以，丙○○上開
    所辯，實悖於常情，難信為真。況被告國泰人壽復稱並未曾
    以李文嵐申請過理賠為由，拒絕復效申請，予以退件之情事
    ，丙○○卻於前開電話譯文中，以此為由告知原告無法復效
    ，益徵被告丙○○告知原告復效申請送件後，遭國泰人壽以
    申請過理賠為由退件之言論，並不實在。揆諸前揭舉證責任
    分配之原則，堪認原告主張於98年2 月間即停效6 個月期間
    內，尚未發現李文嵐罹患扁桃腺癌之前，即以口頭請丙○○
    代為申請復效，惟經其表示送件後，遭國泰人壽以李文嵐曾
    經申請理賠為由退件，始未能繳清欠繳保險費用復效等情，
    已有適當之證明，應非子虛，堪信為真。
  (二)原告主張被告丙○○為國泰人壽之代理人及使用人，丙○○
    在原告申請復效後，未實際辦理，而以不實內容欺騙原告業
    已辦理，並遭退件，則丙○○應依民法第184 條第1 項前段
    ，國泰人壽應依同法第224 條、第188 條第1 項前段規定，
    負連帶損害賠償責任，是否有據?
  1.按保險法第116 條規定：「人壽保險之保險費到期未交付者
    ，除契約另有訂定外，經催告到達後逾三十日，仍不交付時
    ，保險契約之效力停止。催告應送達於要保人，或負有交付
    保險費義務之人之最後住所或居所。保險費經催告後，應於
    保險人營業所交付之。第一項停止效力之保險契約，於停止
    效力之日起6 個月內清償保險費、保險契約約定之利息及其
    他費用後，翌日上午零時，恢復其效力。」另系爭保險契約
    第6 條規定：本契約停止效力後，要保人得在停效日起二年
    內，申請復效。復效之申請，經保險公司同意並經要保人交
    付保險費，自翌日上午零時起恢復效力（卷一第16頁背面）
    。參酌96年7 月18日前開法條修正之立法理由為：「一、保
    險學理上為防止逆選擇，係賦予保險人於要保人申請保險契
    約效力恢復時具危險篩選權，以避免道德危險之產生；另查
    國外亦有於要保人申請契約效力恢復時，要求要保人需提供
    可保證明等以供保險人危險篩選之機制。玆為避免保險契約
    效力恢復時逆選擇之產生，爰參酌保險學理及國外作法，如
    要保人於停效日起六個月後始提出恢復契約效力之申請，保
    險人得要求要保人提供被保險人之可保證明，亦即賦予保險
    人於要保人在一定期間後申請保險契約效力恢復時，得為危
    險之篩選，且明定保險人除於被保險人之危險程度有重大變
    更已達拒絕承保外，不得拒絕要保人復效；如要保人於停效
    日起六個月內提出恢復契約效力申請者，則保險人不得拒絕
    其恢復契約效力，爰修正第三項」。由此足證，保險契約在
    停效日起6 個月內申請復效者，保險人不得拒絕復效，不得
    強加要保人或被保險人應提出可保證明。
  2.次按「本法所稱保險業務員，指為保險業、保險經紀人公司
    、保險代理人公司，從事保險招攬之人」保險法第8 條定有
    明文。最高法院91年臺上字第1357號判決意旨復認業務員為
    保險人招攬保險之使用人，間接肯定業務員有告知受領權。
    又依財政部發布之保險業務員管理規則第15條規定：「業務
    員經授權從事保險招攬之行為，視為該所屬公司授權範圍之
    行為，所屬公司對其登錄之業務員應嚴加管理並就其業務員
    招攬行為所生之損害依法負連帶責任。....第一項所稱保險
    招攬之行為，係指業務員從事下列之行為：一、解釋保險商
    品內容及保單條款。二、說明填寫要保書注意事項。三、轉
    送要保文件及保險單。四、其他經所屬公司授權從事保險招
    攬之行為。」及第19條規定：業務員就影響要保人或被保險
    人權益之事項為不實之說明或不為說明及唆使要保人或被保
    險人對保險人為不告知或不實之告知；或明知要保人或被保
    險人不告知或為不實之告知而故意隱匿者，除有犯罪嫌疑，
    應依法移送偵辦外，其行為時之所屬公司並應按其情節輕重
    ，予以三個月以上一年以下停止招攬行為或撤銷其業務員登
    錄之處分等規定，足認業務員屬承攬或僱傭關係，為保險公
    司之代理人地位，其應有受領告知效力，故要保人對於業務
    員之告知，其效力應及於保險人，保險業務員對於保單條款
    之解釋亦屬保險招攬之行為，自應提供正確資訊及服務，堪
    以認定。
  3.經查，原告係於系爭保險契約停效後，6 個月內申請復效，
    業如前述，而6 個月內申請復效者，應適用前開保險法第11
    6 條規定，為兩造所不爭（卷二第31頁筆錄），準此，被告
    丙○○自承其於原告詢問有關復效之事項時，係本於長年從
    事保險業務之經驗，及在國泰人壽公司所受教育訓練及宣導
    之認知，觀念仍停留在保險法第116 條修正前，亦即保險人
    得要求要保人提供被保險人之可保證明，如被保險人之危險
    程度有重大變更已達拒絕承保，保險人得拒絕其復效（卷二
    第15頁答辯狀），故回稱李文嵐當時情況不合復效之要件云
    云，顯與前揭保險法所定停效6 個月內之復效要件不符，自
    屬無據。且系爭保險契約第6 條規定、國泰人壽內部辦理停
    效期間6 個月以內之復效申請件之流程，區分為：(一)保戶臨
    櫃辦理：保戶親自至各服務中心或行政中心櫃檯辦理，並以
    受理日為復效申請之起算日。停效6 個月內，（A ）保戶填
    寫申請書、健康告知書，附保單；（B ）補繳保費（C ）契
    約翌日恢復效力。(二)保戶掛號郵寄：保戶備齊文件，信封上
    註明「申請復效」，以掛號方式寄送就近之行政中心辦理，
    並以被告公司收迄日為復效申請之起算日。停效6 個月內，
    （A ）附上申請書、健康告知書、保單郵寄公司辦理；（B
    ）經服務中心核對無誤後，核算欠繳保費，聯繫保戶補繳保
    費；（C ）繳費後，契約翌日恢復效力（卷一第68頁背面至
    69頁）；及國泰人壽96年7 月23日96070354號函令內部各單
    位員工之復效流程：「保戶備齊文件（B 式申請書、C 式健
    康告知書、保單）送交受理，於清償保險費、墊繳息及其他
    費用，經保單上批註後即完成復效申請，並自收費翌日上午
    零時起恢復契約效力」等程序（卷一第188 頁），核與丙○
    ○告知原告之復效要件，亦有所出入，故丙○○於原告在系
    爭保險契約停效6 個月期間內申請復效時，告知不實之復效
    要件，致原告未能完成復效，嗣於李文嵐死亡，發生保險事
    故時，無法依約請領保險理賠金300 萬元，核丙○○前開錯
    誤告知原告復效手續之行為，顯有過失，致原告受有損害，
    原告依侵權行為之法律關係請求被告丙○○賠償，於法有據
    。
  4.末按僱用人藉使用受僱人而擴張其活動範圍，並享受其利益
    ，且受僱人執行職務之範圍，或其適法與否，要非與其交易
    之第三人所能分辨，為保護交易之安全，受僱人之行為在客
    觀上具備執行職務之外觀，而侵害第三人之權利時，僱用人
    即應負連帶賠償責任。故民法第188 條第1 項所謂受僱人因
    執行職務不法侵害他人之權利，不僅指受僱人因執行其所受
    命令，或委託之職務自體，或執行該職務所必要之行為而言
    ，縱濫用職務或利用職務上之機會及與執行職務之時間或處
    所有密切關係之行為，即受僱人之行為，在客觀上足認為與
    其執行職務有關，而不法侵害他人之權利者，就令其為自己
    利益所為，亦應包括在內。又按在客觀上為他人所使用，從
    事一定之事務，而受其監督者，不問有無契約關係或報酬，
    及名稱為何，均屬民法第188 條之受僱人。又受僱人侵權行
    為發生損害之事由，固須與受僱人執行職務有關連性，僱用
    人始與受僱人負連帶賠償責任，但只須僱用人在客觀上可得
    預防之範圍內，即足當之。
  5.經查，被告丙○○為國泰人壽之保險業務員，為其等所不爭
    ，丙○○從事保險招攬行為解釋保單條款關於復效要件時，
    自應依現行法律規定及公司內部流程，提供原告正確諮詢及
    服務，而由丙○○及國泰人壽分別提出之89年10月20日國壽
    字第89100222號函（卷二第5 頁）及96年7 月23日國壽字第
    96070354號函（卷一第188 頁）等公司內部函件可知，國泰
    人壽於法律修正時均可透過公函傳閱通告所屬各單位及教育
    訓練宣導等方式，傳達所屬保險業務員關於保險商品、保單
    條款及相關申請手續之正確流程，以利協助保險客戶保障權
    益，減少保險契約之紛爭涉訟。據此足見，被告國泰人壽對
    於所屬保險業務員丙○○所為關於系爭保險契約之復效要件
    及流程之錯誤見解及解釋，有管理監督之權限及義務，並在
    客觀上事先可得預防損害發生之範圍內。承前所述，被告丙
    ○○既為國泰人壽之保險業務員，即具有國泰人壽之受僱人
    、代理人及使用人之地位，原告對丙○○告知申請復效之效
    力自應及於被告國泰人壽，詎被告丙○○未答覆原告正確之
    復效程序，反告以過時法令及不實之內容，致原告未能繳清
    積欠之保險費用完成復效，無法於李文嵐死亡時，依約請領
    保險理賠金，被告國泰人壽自應依前開規定，就丙○○之前
    開不法行為負連帶損害賠償之責。
  6.至被告雖辯稱：原告與丙○○間並無委任關係，丙○○復無
    代國泰人壽受理復效申請之權限，公司規定復效僅有「保戶
    臨櫃辦理」及「掛號郵寄」兩種方式，丙○○縱有提供復效
    申請書，及代為郵寄，也不可能代為送件，縱其未能告知正
    確辦理復效程序之資訊，亦無故意或過失，不構成侵權行為
    云云，然查，依前開保險業務員管理規則第15條規定可知，
    保險業務員從事保險招攬之行為，包含解釋保險商品內容及
    保單條款在內，更遑論保險商品通常強調提供保戶終身保障
    及服務，準此，保險業務員及保險人更有正確告知要保人及
    被保險人險商品及保單條款解釋之義務，而保險契約復效涉
    及保險契約存續與否，及保險事故發生時，得否理賠，攸關
    保戶權益重大，衡之常情，要保人或被保險人之保險經驗及
    知識，難與專業之保險業務員相提並論，故保險業務員於保
    戶有疑問時，自應當提供正確之諮詢或管道服務保戶，是被
    告丙○○於原告申請復效時，不僅未能提供正確諮詢，反而
    告知錯誤內容，影響其復效權益，核其行為，顯有過失，並
    致原告受有損害，當然構成侵權行為，被告上開所辯，殊難
    採信。
八、按損害之發生或擴大，被害人與有過失者，法院得減輕賠償
    金額或免除之。民法第277 條第1 項固定有明文。惟所謂被
    害人與有過失，須被害人之行為助成損害之發生或擴大，就
    結果之發生為共同原因之一，行為與結果有相當因果關係，
    始足當之。倘被害人之行為與結果之發生並無相當因果關係
    ，尚不能僅以其有過失，即認有過失相抵原則之適用（最高
    法院96年度台上字第2672號、第1169號判決參照）。又所謂
    相當因果關係，係指依經驗法則，綜合行為當時所存在之一
    切事實，為客觀之事後審查，在一般情形上，有此環境、有
    此行為之同一條件，足以發生同一之結果者，該條件即為發
    生結果之相當條件，其行為與結果為有相當之因果關係。反
    之，若在一般情形上，有此同一條件存在，依客觀之審查，
    不必皆發生此結果，該條件與結果尚非相當，而僅屬偶發之
    事實，其行為與結果間即難認為有相當因果關係（最高法院
    96年度台上字第2032號判決參照）。經查，被告雖辯稱原告
    既能於事後知悉利用國泰人壽所屬服務中心探詢復效程序，
    則其於98年2 月間申請復效時，卻未主動查詢所欲知悉保險
    復效申請之正確資訊，怠於行使此項知之權利及義務，難辭
    與有過失云云。惟查，原告欲申請復效時，僅向保險業務員
    丙○○詢問相關事宜，並委請其代為送件，雖非嚴謹，然衡
    情保險業務員對於保險商品及保單條款之專業知識遠高於一
    般保戶，保戶基於信賴保險業務員之專業及經驗，僅向保險
    業務員查詢復效相關資訊，難謂與社會常情不符，況在通常
    狀態下（保險業務員應會告知正確辦理復效程序之資訊，或
    不會故為已遭公司以申請理賠為由退件等不實之說明），非
    必然會發生無法復效之結果。揆諸首揭說明，足認原告縱未
    主動向被告國泰人壽客服中心查詢正確復效手續之行為，應
    與本件損害（系爭保險契約未能復效，致無法受理保險理賠
    金）之發生或擴大，無相當因果關係，被告抗辯原告與有過
    失，應適用過失相抵云云，無足憑採。
九、綜上所述，原告於98年2 月間，尚未知悉李文嵐罹患扁桃腺
    癌時，曾以口頭向被告丙○○申請系爭保險契約復效時，因
    丙○○未告知正確申辦復效之流程，反告以其代為送件後，
    遭國泰人壽以李文嵐曾經申請理賠為由退件，無法復效之不
    實事由，致原告信以為真，而未續辦復效，並於李文嵐死亡
    ，保險事故發生時，依約請領保險理賠金，系爭保險契約若
    能復效，則原告得受領之保險金為300 萬元，扣除原告於98
    年2 月間申請復效時應繳納之保險費用應為補收保費50,000
    元及危險保費1,605 元，共計51,605元，有國泰人壽提出之
    試算表可稽（卷二第21頁），並為兩造所不爭，並如前述。
    故原告主張系爭保險契約未能復效，致未能依約請領保險理
    賠金300 萬元，所受損害金額為294 萬8,395 元即保險理賠
    金扣除上開復效時應繳清之保險費用，即屬有據。從而，原
    告本於侵權行為法律關係請求被告連帶給付294 萬8,395 元
    ，及自起訴狀繕本送達翌日即99年1 月5 日起至清償日止之
    法定遲延利息（送達證書附於卷一第33至34頁），為有理由
    ，應予准許。
十、兩造分別陳明願供擔保請准宣告假執行及免為假執行，核無
    不合，爰各酌定相當之金額分別准許之。
十一、本件事證已臻明確，兩造其餘主張與舉證，經審酌後認對本
    判決結果不生影響，爰不逐一論述，併此敘明。
十二、據上論結，本件原告之訴為有理由，依民事訴訟法第85條第
    2 項、第390 條第2 項、第392 條第2 項，判決如主文。
中    華    民    國    99    年    9     月    24    日
                        民事第五庭法   官  蘇姿月
以上正本係照原本作成。
如對本判決上訴，須於判決送達後20日內向本院提出上訴狀。如
委任律師提起上訴者，應一併繳納上訴審裁判費。
中    華    民    國    99    年    9     月    24    日
                                  書記官   黃獻立

司法院資訊處製作；財團法人民間司法改革基金會備份。
